臺灣南投地方法院民事判決
110年度建字第7號
原      告  徐文言  
被      告  劉綉宜  
訴訟代理人  王士銘律師
上列當事人間給付工程款事件，本院於民國111年1月13日言詞辯
論終結，判決如下：
    主  文
被告應給付原告新臺幣陸萬元，及自民國一百一十年四月二日起
至清償日止，按週年利率百分之五計算之利息。
原告其餘之訴駁回。
訴訟費用由被告負擔百分之四，餘由原告負擔。
本判決第一項得假執行；但被告如以新臺幣陸萬元為原告預供擔
保，得免為假執行。
    事實及理由
壹、程序部分：
    按訴狀送達後，原告不得將原訴變更或追加他訴，但擴張或
    減縮應受裁判事項之聲明者，不在此限，民事訴訟法第255
    條第1項第3款定有明文。經查：原告起訴時原聲明：被告應
    給付原告新臺幣（下同）180萬2,200元，及自起訴狀繕本送
    達翌日起至清償日止，按週年利率百分之5計算之利息（見
    本院卷第15頁）。嗣於民國110年8月19日準備程序期日時變
    更聲明為：被告應給付原告166萬4,200元，及自起訴狀繕本
    送達翌日即110年4月2日起至清償日止，按週年利率百分之5
    計算之利息（見本院卷第194頁）。核其所為變更，屬減縮
    應受判決事項之聲明，合於上開規定，應予准許。
貳、實體部分：
一、原告主張略以：
　㈠被告於109年7月15日以口頭委請其處理位於南投縣仁愛鄉仁
    盛路紅香山莊前方工寮二樓之水電工作（下稱第一期工作）
    ；及處理工寮二樓、倉庫、戶外之水電、油漆、木工、填縫
    （以矽利康及發泡劑將鐵皮屋隙縫填滿），及其內衛浴設備
    之泥作、鐵工等工作（下稱第二期工作；與前開第一期工作
    下合稱系爭工作）。兩造亦以口頭約定由被告備料、原告施
    作，以點工方式計價，每日報酬3,000元。
　㈡原告施作第一期工作之期間，為109年7月16日起至同年8月15
    日完畢，得請求被告給付之項目如下（即附表一）：
　⒈工作報酬：
　　原告施作所花費之工作日數為26日（含施作20日、保養自身
    工具等6日），得向被告請求報酬；原告工作日除工作8小時
    外，均增加工作2小時，是每日報酬除3,000元外，應增加1,
    500元；故被告應給付報酬11萬7,000元〔計算式：26日x(3,0
    00元+1,500元）=11萬7,000元〕。
　⒉工具使用費：
　　原告施作所使用之工具（如本院卷第137至147頁照片所示之
    工具），乃原告所有，得向被告收取使用費；每日使用費應
    比照每日報酬3,000元計算；故被告應給付工具使用費6萬元
    (計算式：施作20日x3,000元=6萬元)。
　⒊交通費：
　　原告至施作現場所花費之日數為26日（含施作20日、保養自
    身工具6日），得向被告請求交通費（即車輛耗損及油資）
    ；每日交通費用應以1,000元計算；故被告應給付交通費2萬
    6,000元(計算式：工作26日x1,000元=2萬6,000元)。
　⒋代購五金材料費：
　　原告代被告購買施作所需要之部分五金材料（如插座、電燈
    開關、瓦斯管線、螺絲等），花費3,200元，故被告應給付
    代購費用3,200元。
　⒌原告得向被告請求之金額為20萬6,200元（計算式：11萬7,00
    0元＋6萬元＋2萬6,000元＋3,200元）。
　㈢原告施作第二期工作之期間，為109年8月16日起至同年10月1
    5日完畢。關於第二期工作之報酬，嗣經兩造另以口頭約定
    ，就水電、油漆、木工、填縫部分，以坪計價，每坪報酬8,
    000元，且就衛浴設備之泥作、鐵工等部分，以套計價，每
    套12萬5,000元。原告施作本期工作之期間，施作之坪數為1
    20坪、衛浴設備5套，得請求被告給付之工作報酬為158萬5,
    000元（即附表二；計算式：120坪x8,000元+5套x12萬5,000
    元=158萬5,000元）。
　㈣原告因前開工作得向被告請求之總金額為179萬1,200元（計
    算式：20萬6,200元+158萬5,000元=179萬1,200元）；扣除
    被告因系爭工作已給付12萬元；再扣除被告曾為原告代買鍊
    鋸（與本件工作無關）得索取7,000元；原告尚得請求166萬
    4,200元（計算式：179萬1,200元-12萬元-7,000元=166萬4,
    200元）。
　㈤爰依委任之法律關係，提起本件訴訟，並聲明：如前開變更
    後聲明。
二、被告抗辯略以：
  ㈠被告固有於109年7月間以口頭委請原告處理系爭工作，惟係
    約定由被告備料、原告施作，以點工方式計價，每日報酬3,
    000元，未區分所謂第一期工作、第二期工作，亦未有成立
    承攬契約之合意。
　㈡原告施作本期工作之期間，固為109年7月16日起至同年10月1
    5日完畢，惟依所花費之工作日數（不含保養自身工具）、
    每日報酬3,000元（無所謂增加工作時數增加報酬）計算工
    作報酬，扣除被告因系爭工作已給付報酬12萬元後，僅餘報
    酬6萬元尚未給付。
　㈢兩造僅約定每日報酬3,000元，未另行約定須以坪或以套計價
    、每日須工作時數或增加工作時數得增加報酬等問題，亦未
    約定須給付工具使用費、交通費，原告依約、依法均無請求
    依據。原告亦未證明其工作日數、增加工作時數、支出交通
    費等事實。原告施作系爭工作所需之材料，均係被告購買，
    縱由原告代訂購，亦係被告支付價金，從未由原告代付款。
　㈣爰聲明：原告之訴駁回。
三、本院之判斷：
　㈠按當事人主張有利於己之事實者，就其事實有舉證之責任，
    民事訴訟法第277條本文定有明文。稱「委任」者，謂當事
    人約定，一方委託他方處理事務，他方允為處理之契約。報
    酬縱未約定，如依習慣或依委任事務之性質，應給與報酬者
    ，受任人得請求報酬；受任人應受報酬者，除契約另有訂定
    外，非於委任關係終止及為明確報告顛末後，不得請求給付
    ，民法第528條、第547條、第548條第1項定有明文。可知，
    「委任」契約，非以受任人受有報酬為要件，倘受任人主張
    其得請求報酬，即應就此有利之事實負舉證之責（最高法院
    88年度台上字第2724號判決意旨參照）。次按受任人因處理
    委任事務，支出之必要費用，委任人應償還之，民法第546
    條第1項前段定有明文。從而，兩造間倘約定由一方提供勞
    務為他方處理事務，而成立委任契約者，該勞務提供者欲請
    求給付報酬時，就兩造間有報酬之約定或習慣（包括有報酬
    及報酬額）等報酬給付請求權發生要件事實，自應負舉證責
    任；該勞務提供者欲請求償還費用時，就其有支出必要費用
    （包括有支出費用及費用為處理事務所必要）等費用償還請
    求權發生要件事實，亦應負舉證責任。
　㈡原告主張被告於109年7月間以口頭委請其處理位於南投縣仁
    愛鄉仁盛路紅香山莊前方工寮、倉庫、戶外之系爭工作，並
    約定由被告備料、原告施作，且約定以每日報酬3,000元方
    式計算；原告所施作系爭工作，已於109年10月15日處理完
    畢等事實，為被告所自認（見本院卷第120至122、149、205
    、223頁），並與證人高清輝之證述相符（見本院卷第202至
    203頁），且有原告所提出之照片為證（見本院卷第51至63
    、77至91頁），應以之為真實，兩造間已成立有償之委任契
    約，亦堪認定。
　㈢工作報酬部分：
　　原告主張其因系爭工作得請求之報酬金額，包括第一期工作
    11萬7,000元〔計算式：（施作20日+保養自身工具6日)x(原
    定報酬3,000元+增加報酬1,500元)〕，及第二期工作158萬5,
    000元（計算式：120坪x8,000元+5套x12萬5,000元=158萬5,
    000元），共計170萬2000元等等，並提出自身開立估價單為
    證（見本院卷第17至19、45至48頁）。則為被告否認，並抗
    辯稱：兩造僅約定以每日報酬3,000元方式計價，從未區分
    期數而就報酬另行約定；原告保養自身工具日，不得算入工
    作日，兩造亦未約定除每日報酬3,000元外，得按工作時數
    增加報酬1,500元，且原告亦未證明其工作日數、工作日有
    增加工作時數；原告因系爭工作得向被告請求之報酬金額，
    扣除被告因系爭工作已給付工作報酬12萬元後，僅餘工作報
    酬6萬元尚未給付（即18萬元；計算式應為：60日x3,000元=
    18萬元）等語。經查：
　⒈原告固提出前開自身開立估價單為證，然而，被告已抗辯此
    估價單乃原告於系爭工作完成後始行書寫，未經被告簽收，
    固有拍照以LINE傳送與被告，被告認與當初約定不符，未就
    此回應等語明確，復與前開估價單（未記載開立日期及被告
    簽名）、兩造間LINE對話紀錄（傳送時間為110年1月15日及
    被告未回應）等件相符（見本院卷209至213頁），且原告就
    此亦未爭執，則被告所辯前開事實，應堪信為真實；是以，
    尚難以原告所提出之前開估價單，即認兩造間就系爭工作之
    報酬計算方式，有另外約定應區分期數、以坪或套計價、保
    養自身工具花費日數得計入工作日數、工作日除按日計酬外
    尚應按時增酬等等，亦難以前開估價單，遽認原告工作日數
    、於工作日有增加工作時數等事實。再者，原告亦未提出其
    他證據加以證明前開約定及事實存在。故而，原告主張系爭
    工作之報酬，應以其前開主張方式計算等等，尚非可採。
　⒉原告因系爭工作得請求之報酬金額，經兩造約定以每日報酬3
    ,000元方式計算，已如前述。就原告就其因系爭工作所花費
    之總工作日數乙節，除提出無從憑採之前開估價單外，固未
    提出其他證據加以證明此節，且就所稱第二期工作所花費之
    工作日數乙節，亦無法為具體主張；然而，被告就原告因系
    爭工作得請求之報酬金額，已表示於扣除已給付報酬12萬元
    後，尚餘報酬6萬元未給付等語（見本院卷第189頁），核屬
    就原告因系爭工作得請求之報酬金額為18萬元乙節為自認，
    應以之為真實。
　⒊基上，原告因系爭工作得請求之報酬金額為18萬元，已如前
    述。被告已給付原告報酬12萬元乙節，復經兩造表示不爭執
    （見本院卷第193頁），應自原告得請求之前開報酬金額中
    扣除（民法第309條規定參照）。從而，原告尚得請求報酬6
    萬元（計算式：18萬元-12萬元=6萬元）。
　㈣工具使用費部分：
　　原告主張其施作系爭工作（第一期工作）所使用之工具，為
    其所有，得向被告收取使用費；每日使用費應比照每日報酬
    3,000元計算；故被告應給付工具使用費6萬元(計算式：施
    作20日x3,000元=6萬元)等等，並提出其工具照片為證（如
    本院卷第137至147頁照片所示之工具）。則為被告否認，並
    抗辯稱：兩造未約定須給付工具使用費等語。經查：原告未
    主張及提出證據加以證明，兩造有約定得收取使用費；原告
    固稱其使用自身所有工具本得向被告收取使用費等等，惟未
    提出證據加以證明有此習慣存在。再者，原告主張使用者，
    為電鑽、水泥攪拌器、切割器、A字梯等非一次性使用工具
    ，且為其所有，乃其長期向不特定人提供勞務以賺取報酬之
    生財成本，其使用耗損本得與所提供勞務共同內化於所收取
    之報酬額，在無約定及習慣之前提下，不當然得收取以作為
    額外報酬。況且，前開工具既為原告所有，其復未主張或提
    出證據加以證明其因使用該些工具，有再支出其他費用。從
    而，原告尚無從依委任之報酬或費用償還請求權等規定請求
    給付工具使用費。
　㈤交通費部分：
　　原告主張其至系爭工作（第一期工作）現場，得向被告請求
    交通費（即車輛耗損及油資）；每日交通費應以1,000元計
    算；故被告應給付交通費2萬6,000元(計算式：工作26日x1,
    000元=2萬6,000元)等等。則為被告否認，並抗辯稱：兩造
    未約定須給付交通費等語。經查：原告未主張及提出證據加
    以證明，兩造有約定得請求交通費，或有此習慣存在。再者
    ，提供勞務者至現場之交通費，乃其提供勞務以賺取報酬之
    生財成本，得與所提供勞務內化於所收取之報酬額，在無約
    定及習慣之前提下，不當然得收取以作為額外報酬，亦不能
    認屬得請求償還之必要費用範圍。況且，原告未提出證據加
    以證明其有支出交通費及所支出金額；從而，原告尚無從依
    委任之報酬或費用償還請求權等規定請求給付交通費（即車
    輛耗損及油資）。
　㈥代購五金材料費部分：
　　原告主張其代被告購買施作系爭工作所需要之部分五金材料
    （如插座、電燈開關、瓦斯管線、螺絲等），花費3,200元
    ，故被告應給付代購費用3,200元等等，並提出統一發票1紙
    為證（見本院卷第49頁）。則為被告否認，並抗辯稱：原告
    施作系爭工作所需之材料，均係被告購買，縱由原告代訂購
    ，亦係被告支付價金，從未由原告代付款等語。經查：原告
    固提出前開統一發票為證，然而，前開發票之開立日期為11
    0年3月17日、開立地點為臺北市南港區、支付金額為6,615
    元，與系爭工作之期間（109年7月15日至同年10月15日）、
    地點（南投縣仁愛鄉）、原告主張花費金額（3,200元），
    均不相符；且前開發票亦未記載購買細項，亦無從判斷與系
    爭工作之關聯性。是以，尚難以原告所提出之前開發票，即
    認原告有代被告購買施作系爭工作所需要之部分五金材料乙
    節。再者，原告亦未提出其他證據加以證明其有支出代購材
    料費及所支出金額。從而，原告尚無從依委任之費用償還請
    求權等規定請求給付代購五金材料費。
　㈦按給付無確定期限者，債務人於債權人得請求給付時，經其
    催告而未為給付，自受催告時起，負遲延責任。其經債權人
    起訴而送達訴狀，或依督促程序送達支付命令，或為其他相
    類之行為者，與催告有同一之效力，民法第229條第2項定有
    明文。遲延之債務，以支付金錢為標的者，債權人得請求依
    法定利率即週年利率百分之5計算之遲延利息，民法第233條
    第1項本文、第203條亦有明文。經查：原告對被告之委任報
    酬債權，核屬無確定期限之給付，既經原告起訴，而起訴狀
    繕本於110年4月1日送達被告（見本院卷第37頁），被告迄
    未給付，當應負遲延責任，故原告聲明請求自起訴狀繕本送
    達翌日之110年4月2日起至清償日止，按週年利率百分之5計
    算之法定遲延利息，洵屬有據。
四、綜上所述，原告依委任之法律關係，請求被告應給付6萬元
    ，及自110年4月2日起至清償日止，按週年利率百分之5計算
    之利息，洵屬正當，應予准許。逾此範圍之請求，則屬無據
    ，應予駁回。
五、本件判決所命給付之金額未逾50萬元，就原告勝訴部分，依
    389條第1項第3款規定，應依職權宣告假執行；又依同法第3
    92條第2項規定，依職權宣告准被告於供相當擔保後得免為
    假執行。
六、本件事證已臻明確，兩造其餘之攻擊方法及舉證，經本院審
    酌後，認均不足以影響本判決之結果，毋庸一一論列，併此
    敘明。　　
七、訴訟費用負擔之依據：民事訴訟法第79條。　　
中　　華　　民　　國　  111　  年　  3  　月  　17 　 日
                  民事第二庭法　官 葉峻石
以上正本係照原本作成。
如對本判決上訴，須於判決送達後20日內向本院提出上訴狀。如
委任律師提起上訴者，應一併繳納上訴審裁判費。
中　　華　　民　　國　  111　  年　  3  　月  　17 　 日
                           書記官  沈柏樺
附表一（原告主張之第一期工作）：
項目 每日金額（新臺幣） 日數 總金額 （新臺幣） 工作報酬 原訂3,000元 增加1,500元 共計4,500元 施作20日 保養6日 共計工作26日 11萬7,000元 〔計算式：26日x(3,000元+1,500元）=11萬7,000元〕  工具使用費 3,000元 施作20日 6萬元 （計算式：20日x3,000元＝6萬元） 交通費 1,000元 工作26日 26,000元 （計算式：26日x1,000元＝2萬6,000元） 代購費   3,200元 合計   20萬6,200元 

附表二（原告主張之第二期工作）：
項目 單價（新臺幣） 數量 總金額（新臺幣） 二樓、倉庫、戶外之工作報酬 8,000元/坪 120坪 96萬元 （計算式：120坪x8,000元＝96萬元） 衛浴設備之工作報酬 12萬5,000元/套 5套 62萬5,000元 （計算式：5套x12萬5,000＝62萬5,000元） 合計   1,58萬5,000元